最　高　行　政　法　院　判　決
　　　　　　　　　　　　　94年度判字第01245號
上　訴　人　乙○○○
訴訟代理人　甲○○
　　　　　　劉維平
被 上訴 人　財政部臺灣省中區國稅局
代　表　人　丙○○
上列當事人間因遺產稅事件，上訴人對於中華民國93年3月3日臺
中高等行政法院92年度訴更一字第46號判決，提起上訴，本院判
決如下：
　　主  文
上訴駁回。
上訴審訴訟費用由上訴人負擔。
　　理  由
一、被繼承人李圳恭於民國（下同）82年3月30日死亡，上訴人
    代表全體繼承人於同年6月26日辦理繼承登記，經被上訴人
    另查獲上訴人及其他繼承人另有土地、房屋、債權、股份及
    被繼承人死亡前3年內贈與之財產漏未合併申報，於84年9月
    6日核定遺產總額新台幣（下同）28,454,432元，應納稅額
    4,273,743元，並按所漏稅額964,625元，科處1倍罰鍰964,0
    00元。上訴人對原核定遺產總額（死亡前3年內贈與、土地
    、房屋）及罰鍰不服，依法申請復查，經被上訴人85年8月
    20日中區國稅法字第850065728號復查決定，未獲變更，上
    訴人對之提起訴願。又上訴人於85年10月28日依稅捐稽徵法
    第28條之規定，以被繼承人李圳恭生前對於圳恭鴻企業有限
    公司（下稱圳恭鴻公司）無債權，而被上訴人將之列入遺產
    總額而多課遺產稅為由，向被上訴人所屬彰化分局（下統稱
    被上訴人）申請退還此部分遺產稅，上開上訴人所提起之訴
    願，經訴願機關財政部於86年3月12日訴願決定駁回，另上
    訴人於86年5月14日向被上訴人申請對被繼承人李圳恭遺產
    稅申報案遺產額中有關債權額予以職權更正，再上訴人並未
    對上開訴願決定提起再訴願，該訴願決定於86年6月19日確
    定。嗣經被上訴人於86年11月4日，對上開遺產中原列管5年
    之免稅遺產農地3筆復勘時，查獲其中坐落彰化縣線西鄉○
    ○段1082地號農地乙筆，未繼續作農業使用，乃依行為時農
    業發展條例第31條規定，就全數免稅農地追繳應納稅額
    1,691,163元。又被上訴人對於上訴人上開85年10月28日申
    請書，以87年2月27日中區國稅彰縣審字第870004139號函，
    否准上訴人申請對被繼承人李圳恭遺產稅申報案遺產額中有
    關債權額更正案。上訴人對被上訴人農業用地扣除額追繳稅
    額之部分不服，申請復查，未獲變更，上訴人仍不服，提起
    訴願，另上訴人對被上訴人上開否准上訴人申請對被繼承人
    李圳恭遺產稅申報案遺產額中有關債權額更正部分之處分，
    向被上訴人異議，經訴願機關依訴願程序併予審理，亦均為
    駁回訴願之決定，上訴人遂提起本件行政訴訟。經原審法院
    判決駁回其訴後，仍不服而提起上訴。
二、上訴人於原審起訴主張：按稅捐稽徵法第28條之規定除納稅
    義務人因適用法令錯誤、計算錯誤外，亦包含「其他原因」
    而溢繳之稅款，均准予提出具體證明申請退回。本件遺產債
    權事實認定錯誤致多計遺產總額，應屬計算錯誤或其他原因
    之溢繳原因。又財政部72年5月12日台財稅第33331號函釋：
    「說明二、按稅捐稽徵法第35條有關申請復查之規定，係納
    稅義務人對於稽徵機關核定之稅額通知書有所不服而請求救
    濟而言。至於納稅義務人依同法第28條規定申請退還溢繳稅
    款，經主管稽徵機關之駁回其申請，納稅義務人如有不服欲
    提行政救濟時，因係對於稽徵機關之駁回處分表示不服，而
    非對於核定稅額通知書表示不服，可逕依訴願法規定提起訴
    願。」；又同部80年1月31日台財稅第800660238號函釋：「
    合於土地稅減免規則第22條第1項但書規定免徵地價稅或田
    賦之土地，因故未予核定減免，嗣經土地所有權人異議者，
    應依稅捐稽徵法第28條及本部71年4月6日台財稅第32305號
    函規定追溯減免並退還溢繳稅款。」前開函釋非僅限於納稅
    義務人自行適用法令錯誤或計算錯誤而有溢繳稅款之情形，
    其經稽徵機關為稅額核定之案件亦可適用。本件上訴人事後
    證明遺產債權不存在者，自得依稅捐稽徵法第28條及訴願法
    規定提起行政救濟，不須依稅捐稽徵法第35條之規定申請復
    查。上訴人既經於87年2月11日提示該兩年度相關帳證及該
    公司81年起至82年3月底止彰化銀行彰化分行活存第0000000
    0－000帳號及甲存第0000000－000帳號往來明細表，證明被
    繼承人生前確無該項實質資金借與圳恭鴻公司，被上訴人僅
    依據圳恭鴻公司82年3月31日資產負債表內科目暫收款列134
    0萬元及暫收款明細表列李圳恭215萬元，未經調查該暫收款
    是否有實質現金流入圳恭鴻公司，即推論臆測被繼承人有借
    款給圳恭鴻公司215萬元之債權而上訴人未申報列入遺產總
    額，並以上訴人所提資料不全否准所請，顯有違上開規定，
    為此，請撤銷訴願決定及原處分。
三、被上訴人在原審答辯則以：本件被繼承人李圳恭於82年3月
    30日死亡，繼承人等於同年6月26日辦理遺產稅申報，惟因
    短漏報遺產計2,837,132元，案經被上訴人所屬彰化縣分局
    查獲併計遺產後，核定遺產總額為28,454,432元，應納稅額
    4,273,743元，並按所漏遺產稅額964,625元裁處1倍之罰鍰
    964,600元，雖上訴人依法就死亡前3年內贈與、土地房屋及
    科處罰鍰部分提起行政爭訟，惟已於86年6月19日確定在案
    。另被上訴人於查核被繼承人李圳恭遺產稅時，發現其所投
    資圳恭鴻公司82年度營利事業所得稅結算申報資產負債表中
    列有暫收款1340萬元，乃請該公司提供該暫收款之明細，而
    依提供之暫收款明細表，屬被繼承人李圳恭所有而截至被繼
    承人死亡日止（82年3月30日）之餘額為215萬元，遂核定本
    件遺產債權215萬元，上訴人則於行政救濟期間之85年10月
    28日向被上訴人申請更正原核定其漏報被繼承人對圳恭鴻公
    司債權215萬元，惟經核其所提資料不全且與申請內容不符
    ，乃函復否准退稅，並無不合。按稅捐稽徵法第28條所規定
    之租稅返還，僅限於納稅義務人自行適用法令錯誤或計算錯
    誤而有溢繳稅款之情形；其經稽徵機關為稅額核定之案件，
    則應依同法第35條及38條之規定尋求救濟。亦即不應任意擴
    張稅捐稽徵法第28條之適用範圍，主張經稽徵機關核定確定
    之案件亦予以適用，否則非但使稅捐之核定長期處於不確定
    之狀態，破壞行政處分存續力及法律救濟期限等基本法制，
    有臺中高等行政法院89年度訴字第185號、第653號判決可資
    參佐。是本件行政救濟既於86年6月19日確定在案，則被上
    訴人所屬彰化縣分局以87年2月27日以中區國稅彰縣審字第
    870004139號函復否准退稅，即無不合等語，資為抗辯。
四、原審斟酌全辯論意旨及調查證據之結果，以：經查，本件係
    被繼承人李圳恭於82年3月30日死亡，上訴人代表全體繼承
    人於同年6月26日辦理繼承登記，經被上訴人另查獲上訴人
    及其他繼承人另有土地、房屋、債權、股份及被繼承人死亡
    前3年內贈與之財產漏未合併申報，於84年9月6日核定遺產
    總額28,454,432元，應納稅額4,273,743元，並按所漏稅額
    964,625元，科處1倍罰鍰964,000元（計至百元正）。上訴
    人對原核定遺產總額（死亡前3年內贈與、土地、房屋）及
    罰鍰不服，依法申請復查，經被上訴人85年8月20日中區國
    稅法字第850065728號復查決定，未獲變更，上訴人對之提
    起訴願，經訴願機關財政部於86年3月12日訴願決定駁回，
    惟上訴人並未對上開訴願決定提起再訴願，該訴願決定於86
    年6月19日確定，有被上訴人84年9月6日原補稅罰鍰處分書
    及財政部86年3月12日台財訴第000000000號訴願決定書附原
    處分卷可佐。次查，上訴人於85年10月28日依稅捐稽徵法第
    28條之規定，以被繼承人李圳恭生前對圳恭鴻公司無債權而
    列入遺產總額而多課遺產稅為由，向被上訴人申請退還此部
    分遺產稅，又於86年5月14日向被上訴人申請對被繼承人李
    圳恭遺產稅申報案遺產額中有關債權額予以職權更正，有上
    訴人該二申請書附原處分卷可稽。按本件遺產總額及罰鍰經
    上訴人上開循序提起復查及訴願，經訴願機關財政部於86年
    3月12日訴願決定駁回，上訴人並未對此訴願決定提起再訴
    願程序，該訴願決定於86年6月19日確定，有如前述，是本
    件遺產總額有關課稅之事實及要件部分業經確定，上訴人事
    後自不能對此部分再行爭執。又依上開上訴人85年10月28日
    申請書係依稅捐稽徵法第28條之規定，向被上訴人申請退還
    此部分遺產稅，上訴人86年5月14日申請書主旨亦載明：「
    為被繼承人李圳恭遺產稅案罰鍰部分核定錯誤，雖已失行政
    救濟程序，但實體上顯然違法不當，請貴局本予職權更正．
    ．．。」等語，是本件上訴人以被繼承人李圳恭生前對圳恭
    鴻公司無債權215萬元，而被上訴人將之列入遺產總額而對
    上訴人多課遺產稅為由，依稅捐稽徵法第28條之規定，向被
    上訴人申請退還此部分溢繳遺產稅，自以此被上訴人依原認
    定之課稅事實及要件，所核定應納稅額，有無適用法令錯誤
    或計算錯誤情事為要件。惟本件上訴人係主張被繼承人李圳
    恭生前並無將215萬元資金借與圳恭鴻公司，被上訴人僅依
    據該公司82年3月31日資產負債表內科目暫收款列1340萬元
    及暫收款明細表列李圳恭215萬元，未經調查該暫收款是否
    有實質現金流入該公司，即推論臆測被繼承人有借款給該公
    司215萬元之債權，而將之列入被繼承人李圳恭遺產總額，
    自有違誤等情，惟此係關於被繼承人李圳恭生前有無對該公
    司擁有215萬元債權而應列入遺產總額之課稅事實及要件，
    並非對上訴人所核定應納稅額之適用法令錯誤或計算錯誤之
    情形，上訴人主張本件因被上訴人對於遺產債權事實認定錯
    誤致多計遺產總額，應屬計算錯誤或其他原因之溢繳原因，
    仍符合稅捐稽徵法第28條之規定之要件，自屬無據。至上訴
    人所引財政部72年5月12日台財稅第33331號函釋意旨，係納
    稅義務人依稅捐稽徵法第28條規定申請退還溢繳稅款，經主
    管稽徵機關之駁回其申請，納稅義務人如有不服，可依訴願
    法規定提起訴願，與本件上訴人是否合於上開規定請求被上
    訴人退稅之事宜無涉；又上訴人另舉財政部80年1月31日台
    財稅第800660238號函釋意旨，係指合於土地稅減免規則第
    22條第1項但書規定免徵地價稅或田賦之土地，因故未予核
    定減免，土地所有權人異議者，可依稅捐稽徵法第28條規定
    追溯減免並退還溢繳稅款，與本件情形並非相同，自不得比
    附援引，此均難為上訴人有利之論據，再上訴人請求本院實
    體調查被繼承人李圳恭生前對圳恭鴻公司無215萬元債權存
    在之事實，自核無必要，均併予敘明。綜上所陳，上訴人依
    稅捐稽徵法第28條之規定，向被上訴人申請退還上開溢繳遺
    產稅，難認有據，原處分對此部分否准上訴人申請對被繼承
    人李圳恭遺產稅申報案遺產額中有關債權額更正案，理由雖
    非以上訴人所申請事由與稅捐稽徵法第28條之規定不合，惟
    結論並無不同，仍應予維持，訴願決定對此部分予以駁回，
    亦無不合，上訴人訴請均予撤銷此部分之原處分及訴願決定
    ，為無理由，應予駁回，因而為上訴人敗訴之判決，核無違
    誤。
五、上訴意旨復以：(1)稅捐稽徵法第28條並無明文限制納稅義務
    人退稅之請求權僅限於納稅義務人自行適用法令錯誤或針算
    錯誤而溢繳稅款之情形。亦無明文規範為5年內得申請退還
    溢繳稅款之原因僅限於納稅義務人主動因適用法令錯誤或計
    算錯誤之「自行申報繳納錯誤」，並不包括被動因稽徵機關
    適用法令錯誤或計算錯誤之「核課繳納錯誤」在內。被上訴
    人及原更審判決均有肆意增加法律禁止以外之限制，違反恣
    意原則。(2)更審判決法院未經調查審明稅捐稽徵法第28條立
    法理由『其他原因』自應包含納稅義務人對因稽徵機關『核
    課錯誤』致溢繳稅款之情事，調查準備程序上即有違背修正
    行政訴訟法第133條前段及第141條第1項高等行政法院應依
    職權調查證據，並應將調查證據之結果告知當事人為辯論之
    違背法令，其未審酌被上訴人答辯意旨是否有與該退稅條款
    立法理由有所牴觸，亦未就實體傳喚證人正一會計事務所負
    責人劉翠分到庭證明其帳載虛列「暫收款」有無被繼承人李
    圳恭生前實際資金往來與圳恭鴻企業有限公司？有判決不備
    理由或理由矛盾之違背法令。(3)本案被繼承人李圳生前投資
    之圳恭恭鴻企業有限公司81、82年虛列之暫收款科目並無實
    際之股東往來債權存在，有公司當年度之帳證及相對銀行存
    摺可證，對此不存在之債權，被上訴人予以計入被繼承人遺
    產總額，因適用法令錯誤及計算錯誤，致使上訴人溢繳稅款
    之事實，至臻明確，上訴人已具稅捐稽徵法第28條5年內得
    提出具體證明，申請退稅權之要件事實洵堪確定，或依法得
    斟酌之事實，原更審判決不適用法規或適用不當，恣意增加
    法律禁止事項以外之限制納稅義務人溢繳稅款之退稅請求權
    ，仍以稽徵機關依據認定之課稅事實及要件核定應納稅額，
    逾稅捐稽徵法第35條及第38條救濟不變期間而確定之案件，
    並無同法第28條適用法令錯誤或計算錯誤致溢繳稅款請求退
    還之適用，違反租稅法律主義影響當事人權利義務重大；且
    攸關納稅義人退稅權利訴訟應否保護？其法律上之見解仍與
    　鈞院92年度判字第1624號判決相左，有符合首揭修正行政
    訴訟法第253條第1項第1款法律關係複雜或法律見解紛歧及
    第3款影響當事人權利義務重大，得聲請行言詞辯論。(二)、
    按「納稅義務人對於因適用法令錯誤或計算錯誤溢繳之稅款
    ，得自繳納之日起五年內提出具體證明，申請退還；逾期未
    申請者，不得再行申請。」、「納稅義務人對於核定稅捐之
    處分如有不服，應依規定格式，敘明理由，連同證明文件，
    依左列規定，申請復查：．．．。」，為稅捐稽徵法第28
    條及第35條第1項所分別明定。是納稅義務人對於稅捐稽徵
    機關之核定稅捐之處分有關課稅事實及要件，如有不服，自
    應依稅捐稽徵法第35條第1項之規定向核課機關申請復查，
    又納稅義務人對於因適用法令錯誤或計算錯誤溢繳之稅款，
    得自繳納之日起5年內提出具體證明，申請退還；逾期未申
    請者不得再行申請，固為稅捐稽徵法第28條所明定，惟依其
    反面解釋，稅捐稽徵機關依據認定之課稅事實及要件，核定
    應納稅額或應補徵稅額，並無適用法令錯誤或計算錯誤情事
    者，自不得據以申請退還。(三)經查本件原處分係以被繼承人
    李圳恭生前有無對該公司擁有215萬元債權而應列入遺產總
    額為核課之事實及要件，而非對上訴人所核定應納稅額之適
    用法令錯誤或計算錯誤之情形有別，核與稅捐稽徵法第28條
    退稅規定之要件不合。上訴人主張本件因被上訴人對於遺產
    債權事實認定錯誤致多計遺產總額，應屬計算錯誤或其他原
    因之溢繳原因，仍符合稅捐稽徵法第28條之規定，可申請退
    還上開溢繳遺產稅，顯然對法令規定有所誤解。再言，本件
    遺產總額及罰鍰經上訴人上開循序提起復查及訴願，經訴願
    機關財政部於86年3月12日訴願決定駁回，上訴人並未對此
    訴願決定提起再訴願程序，該訴願決定於86年6月19日確定
    ，是本件遺產總額有關課稅之事實及要件部分業經確定，上
    訴人事後自不能對此部分再行爭執。被上訴人依查獲上訴人
    及其他繼承人另有土地、房屋、債權、股份及被繼承人死亡
    前3年內贈與之財產漏未合併申報，並核定遺產總額28,454,
    432元，應納稅額4,273,743元，並按所漏稅額964,625元，
    科處1倍罰鍰964,000元，依法並無不合。至於上訴人其餘訴
    稱各節，乃上訴人以其對法律上見解之歧異，就原審取捨證
    據、認定事實之職權行使。且原判決對於上訴人所主張有利
    之論點何以不採，均已詳加論述，原判決所適用之法規與該
    案應適用之現行法規、判例、解釋並無相違背或牴觸之情事
    ，認事用法均妥適，上訴意旨仍執前詞，主張原判決有適用
    法規不當、不適用法規、判決理由不備等等之違誤，求予廢
    棄，經核並無理由，上訴應予駁回。又本件法律關係已臻明
    確，上訴人聲請行言詞辯論，尚無必要，併予明。
據上論結，本件上訴為無理由，爰依行政訴訟法第255條第1項、
第98條第3項前段，判決如主文。
中    華    民    國    94    年    8    月    18     日
                  第三庭審判長法  官　徐　樹　海
                              法  官  廖　宏　明
                              法  官　蔡　進　田
                              法  官　黃　合　文
                              法  官　林　茂　權
以  上  正  本  證  明  與  原  本  無  異
中    華    民    國    94    年    8    月    19     日
　　　　　　　　　　　　　　　書記官　蘇　金　全
